【裁判字號】    97,訴緝,225
【裁判日期】    971230
【裁判案由】    強盜等
【裁判全文】
臺灣板橋地方法院刑事判決             97年度訴緝字第225號
公  訴  人  臺灣板橋地方法院檢察署檢察官
被      告  甲○○
指定辯護人  本院公設辯護人  湯明純
上列被告等因強盜等案件，經檢察官提起公訴（95年度偵字第63
17號、27379 號），本院判決如下：
    主    文
甲○○意圖為自己不法之所有，結夥三人以上攜帶兇器，以強暴
、脅迫至使不能抗拒，得財產上不法之利益，處有期徒刑柒年貳
月；又共同傷害人之身體，處有期徒刑陸月，減為有期徒刑月
；應執行有期徒刑柒年月。
    事    實
一、甲○○與胡文雄（業經本院另以96年度訴字第650 號判決判
    處應執行有期徒刑8 年6 月，上訴後，由台灣高等法院審理
    中）為男女朋友關係，2 人與吳秋萍、連德賢夫婦相識，併
    因連德賢夫婦提及其等與綽號阿草之黃俊允（由檢察官另案
    起訴，並由本院以97年度訴字第285 號判決判處有期徒刑8
    年6 月在案）、綽號小孟之孟懷志（由檢察官另案偵辦）間
    存有糾紛，黃俊允且將於民國94年10月7 日帶槍前往連德賢
    夫婦位於臺北縣永和市○○路92巷1 弄9 號（該址1 至4樓
    均為連德賢夫婦住處）處所處理，連德賢夫婦乃向胡文雄、
    甲○○求助，胡文雄、甲○○遂於是日前往連德賢夫婦前開
    住處，併將此情另告知臺北縣政府警察局永和分局偵查員陳
    建誠，陳建誠因於該日傍晚至連德賢夫婦前開住處等待，惟
    迄當日深夜，仍未見黃俊允出現，陳建誠乃告以胡文雄、甲
    ○○、吳秋萍、連德賢等人若黃俊允確攜槍械出現，再以電
    話聯絡其到場處理後陳建誠即離去，旋於翌日凌晨0 時許，
    黃俊允、孟懷志果至連德賢夫婦前開住處，而由胡文雄或甲
    ○○為之開門（斯時，連德賢夫婦已至該址4 樓休憩），詎
    胡文雄、甲○○見黃俊允、孟懷志並未攜槍，與連德賢夫婦
    所述黃俊允將攜槍尋釁等語不合，復再與黃俊允商談後，得
    悉黃俊允乃因吳秋萍前於94年間，因積欠汽車貸款致其與他
    人共有之房屋將遭銀行查封，曾向黃俊允等人諮詢如何解決
    房屋遭查封之事，黃俊允雖提議以製造假債權之方式解決處
    理查封之事，惟此提議未為吳秋萍所接受，吳秋萍且改以向
    臺北縣新莊市某公司借款之方式來償還上開積欠銀行之汽車
    貸款，並以上述共有房屋之所有權狀作為抵押，黃俊允因對
    吳秋萍、連德賢甚不諒解，其等斯時業已明知與吳秋萍、連
    德賢間，並無債權債務關係，竟均覬覦連德賢夫婦之財產，
    而共同基於強盜、傷害之犯意聯絡，於94年10月8 日凌晨1
    時30分許，推由甲○○至上址4 樓邀吳秋萍、連德賢夫婦至
    3 樓談話，待吳秋萍、連德賢跟隨甲○○下樓，即要求吳秋
    萍簽立本票，經吳秋萍當場拒絕，胡文雄等人為強逼吳秋萍
    簽立本票，竟將吳秋萍、連德賢2 人拘禁於上址屋內，期間
    ，併由胡文雄以拳頭打連德賢腹部，孟懷志則持連德賢住處
    之電視遙控器敲打連德賢頭部，黃俊允另持連德賢住處所取
    得客觀上足以傷害人之生命、身體安全，可供兇器使用之鐵
    棍1 枝毆打連德賢，致連德賢受有右手第五掌骨骨折合併掌
    腕關節脫臼之傷害，黃俊允且另持連德賢住處所取得，客觀
    上足以傷害人之生命、身體安全，可供兇器使用之菜刀1 把
    敲打桌子同時揚言：「簽不簽，剛剛我用鐵棍打，我現在用
    菜刀敲桌子，你知道我的意思，沒有什麼我不敢做的」及「
    不管男的、女的，我照樣打」等語，胡文雄、甲○○等人並
    輪流監視控制吳秋萍、連德賢之自由，甲○○且助勢陳稱：
    「趕快簽（本票），簽了就沒事」，以此等強暴、脅迫方式
    ，至使吳秋萍、連德賢不能抗拒，終於94年10月8 日13時許
    ，由吳秋萍簽立本票10張（下稱系爭本票），面額共約新臺
    幣（下同）4 、5 百萬元後由孟懷志取走本票，而於吳秋萍
    、連德賢喪失自由不能抗拒期間，胡文雄、甲○○、黃俊允
    、孟懷志4 人另搜括連德賢夫婦住處財物，計取走吳秋萍之
    戶口名簿1 本、身分證1 張、殘障手冊1 本及連德賢所有之
    精工表1 只、車牌號碼JUG-657 機車1 台等物，黃俊允並利
    用吳秋萍不能抗拒之狀態，以借款為由，命吳秋萍交付3 千
    元得手，甲○○、胡文雄亦於同一狀態下，亦以借款為由，
    命吳秋萍交付1 千5 百元得手後離去。
二、案經臺北縣政府警察局永和分局報告及吳秋萍、連德賢訴由
    臺灣板橋地方法院檢察署及該署檢察官簽分偵查後起訴。
    理    由
壹、程序部分：
(一)、證人吳秋萍、連德賢於檢察官偵查時具結後所為之證述，及
    就被告甲○○而言同案被告胡文雄於檢察官偵查時就被告甲
    ○○本案犯行具結後所為證述部分，上開人等俱係經檢察官
    告以偽證罪之處罰規定以後，始於偵查中具結陳述，此有檢
    察官訊問筆錄暨證人結文在卷可考，是其等證述之任意性自
    已足供擔保；兼以未見檢察官有何違法取供而不具信用性之
    情事，應認上開人等於偵查中之證述「非顯不可信」，核與
    刑事訴訟法第159 條之1 第2 項規定相符，而有證據能力，
    得作為本案之證據。
(二)、證人吳秋萍、連德賢於警詢中向司法警察所為之證述，以及
    就被告甲○○而言同案被告胡文雄在警詢中就被告甲○○本
    案犯行所為證述之部分，均屬被告以外之人於審判外之陳述
    ，且其等業已於偵查、審理中到庭具結作證，而有可信性之
    擔保，其等於警詢之供述，並無特別可信之情況，不應例外
    賦予其證據適格之地位，應認無證據能力。
(三)、偵查卷附之診斷證明書：
    告訴人連德賢所提出之行政院國軍退除役官兵輔導委員會台
    北榮民總醫院診斷證明書1 紙（見95年度偵字第6317號偵查
    卷第26頁），固屬被告以外之人於審判外之書面陳述，惟檢
    察官及被告、辯護人迄本院言詞辯論終結前並未聲明異議，
    復經本院審酌前開書面陳述作成時之情況，乃係醫院醫師本
    於專業知識所作成，具有相當之中立性，且對告訴人連德賢
    、吳秋萍所指訴之本案待證事項具有相當關聯性，認為適當
    ，依刑事訴訟法第159 條之4 第2 款之規定，應有證據能力
    。
(四)、除前開有爭執部分之證據外，本案以下所援用之證據，檢察
    官、被告及辯護人迄於本院言詞辯論終結前均無異議，且本
    院審酌該等證據作成之情況，並無違法取證或陳述人非基於
    自由意願所為陳述之瑕疵，認為均適於為本案認定事實之依
    據，依刑事訴訟法第159 條之5 第2 項之規定，均有證據能
    力。
貳、實體部分：
一、認定事實所憑之證據及理由
    訊據被告甲○○固坦認於上開時地有同與胡文雄、阿草等人
    在場，嗣見連德賢受傷，過程中伊且向吳秋萍拿1500元、戶
    口名簿等情不諱，被告甲○○此部分坦認之事實，併據告訴
    人即證人吳秋萍、連德賢、同案被告即證人胡文雄於偵查、
    本院審理中結證在卷，並有連德賢所提出之前揭行政院國軍
    退除役官兵輔導委員會台北榮民總醫院診斷證明書1 紙在卷
    可憑，堪信屬實；然被告甲○○矢口否認有何與胡文雄、黃
    俊允、小孟等人共同強盜取財、妨害自由、傷害等犯行，辯
    稱：94年10月7 日是因吳秋萍心情不好，要自殺，伊才與胡
    文雄一起到吳秋萍住處，後來，阿草有與其他人一起到吳秋
    萍住處，並與連德賢討論事情，但談論何事，伊不清楚，伊
    未目擊連德賢被打，只是後來見連德賢受傷，才知道連德賢
    被打，伊有問連德賢是否要去醫院，是連德賢說傷勢嚴重，
    不要去醫院，戶口名簿則係因吳秋萍說新莊一位洪先生要幫
    忙她，要伊代為保管，連德賢之機車則是胡文雄說要借用，
    連德賢並未反對，而吳秋萍簽本票時，伊有告訴吳秋萍，如
    未欠錢，不要簽，並未逼迫吳秋萍簽本票，且伊於本案發生
    前，與阿草等人並不相識，也未與阿草等人共同謀議為共同
    強盜取財、妨害自由、傷害等犯行云云，然查：
(一)、被告甲○○、同案被告胡文雄與告訴人連德賢、吳秋萍夫婦
    原為朋友關係，惟胡文雄、甲○○因連德賢夫婦向之提及，
    綽號阿草之黃俊允認與連德賢夫婦有糾紛未決，黃俊允並對
    連德賢夫婦稱將於94年10月7 日帶槍前往連德賢夫婦前開住
    處解決，連德賢夫婦乃向胡文雄求助，胡文雄、甲○○遂於
    是日前往連德賢夫婦上開住處，併將此情告知臺北縣政府警
    察局永和分局偵查員陳建誠，陳建誠因於是日傍晚至連德賢
    夫婦前開住處等待查緝槍械，惟迄當日深夜，仍未見黃俊允
    出現，陳建誠遂離去，嗣後，於翌日凌晨，陳建誠接獲甲○
    ○來電告以黃俊允、小孟已抵連德賢夫婦住處，然未見黃俊
    允攜有槍枝，陳建誠因認既未有槍枝，即未再次前往連德賢
    夫婦前開住處處理等情，經證人即員警陳建誠於本院96年度
    訴字第650 號被告胡文雄強盜等案審理中結證綦詳在卷（見
    本院96年8 月16日審理筆錄），此部份事實堪以認定；同案
    被告胡文雄於本院96年度訴字第650 號案件被告胡文雄強盜
    等案件中辯稱：員警陳建誠乃於在連德賢夫婦前開住處時，
    因見黃俊允未持有槍械，方行離去云云，與證人陳建誠所述
    其在連德賢住處根本未見到黃俊允，是94年10月8 日凌晨方
    接獲甲○○電話通知稱黃俊允已至連德賢住處等語未合，自
    無足取；而審諸胡文雄、甲○○既乃因連德賢夫婦向其等提
    及，綽號阿草之黃俊允認與連德賢夫婦有糾紛未決，黃俊允
    且對連德賢夫婦稱將於94年10月7 日帶槍前往連德賢夫婦前
    開住處解決，連德賢夫婦乃向胡文雄、甲○○求助，胡文雄
    、甲○○遂於是日前往連德賢夫婦前開住處，併將此情另告
    知臺北縣政府警察局永和分局偵查員陳建誠，陳建誠乃到場
    處理，惟迄當日深夜，因仍未見黃俊允出現始離去，業如前
    述，是茍被告甲○○前揭辯稱：伊對本案糾紛一無所知，僅
    因吳秋萍心情不好，要自殺，才與胡文雄一起到吳秋萍住處
    云云屬實，則甲○○到場應僅係為安撫欲自殺之吳秋萍，其
    又何須大費周章尚由胡文雄聯繫員警陳建誠到場，並由陳建
    誠於連德賢處等待至深夜，因仍未見黃俊允方始離去？參核
    證人連德賢於偵查中結證稱：甲○○沒有經過我們同意，據
    胡文雄、甲○○他們事後說，他們二個是一同下去，由甲○
    ○開門，讓阿草、小孟進來，我在樓上有聽到他們在樓下討
    論事情的聲音，不知道他們在討論什麼，到了凌晨一點半左
    右，甲○○上來4 樓，敲我們房間門，要我們下去3 樓講話
    ，阿草、小孟、胡文雄3 個以莫須有的藉口，說要幫我太太
    解決台新銀行的債務，她欠台新20萬左右，一開始是好言要
    我太太簽本票，我太太不從，胡文雄、阿草、小孟都有說，
    只有甲○○沒有說，藉故修理我讓我太太心生畏懼，阿草拿
    鐵棍頭部打了二、三下，我用手擋，所以我的手骨折，小孟
    拿一個大的遙控器打了我頭部二、三下，甲○○沒有動手，
    但是她幫他們講話，要我太太趕快簽一簽本票，簽一簽就沒
    事了等語（見95年度偵字第6317號偵查卷95年6 月20日訊問
    筆錄）；依證人連德賢上開證詞可知，甲○○竟未經連德賢
    夫妻同意，即擅自開門讓刻與連德賢夫妻有嫌隙糾紛未決之
    阿草等人進入連德賢夫妻住處，甲○○且於要求連德賢、吳
    秋萍由上址住處4 樓下3 樓商談前，已與胡文雄、阿草等人
    商議甚久後，方推由甲○○上樓敲門，且甲○○嗣於連德賢
    夫妻下樓後，吳秋萍未應阿草等人要求而簽本票之際，竟猶
    在旁助勢，要求吳秋萍趕快簽本票各情以觀，被告甲○○顯
    對吳秋萍遭強逼簽立本票一事，參與其中且涉入甚深，是被
    告甲○○辯稱：是因吳秋萍心情不好，要自殺，伊才與胡文
    雄一起到吳秋萍住處，後來，阿草有與其他人一起到吳秋萍
    住處，並與連德賢討論事情，但談論何事，伊不清楚云云，
    顯係避重就輕之語，容無足取。
(二)、又員警陳建誠於94年10月7 日，因在連德賢夫婦住處久候未
    見黃俊允等人而離去後，翌日凌晨，黃俊允、孟懷志竟至連
    德賢夫婦前開住處，而由胡文雄或甲○○為之開門（斯時，
    連德賢夫婦已至該址4 樓休憩），胡文雄、甲○○與黃俊允
    、孟懷志在該址3 樓商談後，即推由甲○○至上址4 樓邀連
    德賢夫婦至3 樓談話，待連德賢夫婦跟隨甲○○下樓，胡文
    雄等人即要求吳秋萍簽立本票，經吳秋萍當場拒絕，胡文雄
    等人為迫使吳秋萍簽立本票，竟由胡文雄以拳頭打連德賢腹
    部，孟懷志則持連德賢住處之遙控器敲打連德賢頭部，黃俊
    允另持連德賢住處之鐵棍毆打連德賢，致連德賢受有右手第
    五掌骨骨折合併掌腕關節脫臼之傷害，期間，黃俊允復另持
    連德賢住處之菜刀1 把敲打桌子同時揚言：「簽不簽，剛剛
    我用鐵棍打，我現在用菜刀敲桌子，你知道我的意思，沒有
    什麼我不敢做的」及「不管男的、女的，我照樣打」等語，
    胡文雄、甲○○等人並輪流監視控制吳秋萍、連德賢之自由
    ，甲○○且助勢陳稱：「趕快簽（本票），簽了就沒事」，
    致吳秋萍、連德賢不能抗拒，於94年10月8 日13時許，由吳
    秋萍簽立系爭本票10張，面額共約4 、5 百萬元，再由孟懷
    志取走本票，而於吳秋萍、連德賢喪失自由不能抗拒期間，
    胡文雄、甲○○、黃俊允、孟懷志4 人另搜括連德賢夫婦住
    處財物，計取走吳秋萍之戶口名簿1 本、身分證1 張、殘障
    手冊1 本及連德賢所有之精工表1 只、車牌號碼JUG-657 機
    車1 台等物，黃俊允並利用吳秋萍不能抗拒狀態，以借款為
    由，命吳秋萍交付3 千元得手，甲○○、胡文雄亦於同一狀
    態下，亦以借款為由，命吳秋萍交付1 千5 百元得手等情，
    迭經告訴人即證人連德賢、吳秋萍2 人於偵查及本院96年度
    訴字第650 號案件審理中結證綦詳在卷（見95年度偵字第63
    17號偵查卷第67至75頁、本院96年度訴字第650 號卷96年8
    月16日審理筆錄），且互核相符，併據連德賢於警詢中提出
    其所指稱因遭毆打受有右手第五掌骨骨折合併掌腕關節脫臼
    傷害之上開行政院國軍退除役官兵輔導委員會臺北榮民總醫
    院診斷證明書1 紙附卷為憑；即證人陳建誠亦於本院審理中
    結證稱案發翌日連德賢、吳秋萍即至臺北縣政府警察局永和
    分局找其，其見到連德賢手打石膏，連德賢並稱昨天晚上被
    胡文雄、阿草他們打，連德賢遭挾持毆打，脅迫簽本票，本
    票是吳秋萍簽的，並說是胡文雄與阿草一起做這件事等語（
    見本院96年度訴字第650 號卷96年8 月16日審理筆錄），是
    茍非連德賢、吳秋萍確於前揭時地遭胡文雄等人強逼簽立本
    票及取走財物，何以其等於案發翌日俱向陳建誠一致指稱胡
    文雄有此等情事，凡此各情，足徵證人連德賢、吳秋萍2 人
    前開證述，洵屬有據，可以信實。
(三)、另，證人吳秋萍於本院97年度訴字第285 號被告黃俊允強盜
    案件中結證略以：（94年10月7 日之前是否有跟銀行借款，
    借多少錢？）是的，20萬元的車貸（後來你有沒有還錢給銀
    行？）沒有（銀行有無催繳？）有（銀行的動作？）銀行把
    我的房子查封拍賣（你知道銀行把你的房子查封拍賣你有找
    人說這個事情要如何處理嗎？）我問說有沒有管道可以處理
    ，甲○○說他有管道，我問他要如何處理，他也沒有跟我說
    要怎麼處理（當初有沒有想到要把你的新生路的房子賣掉？
    ）沒有，因為假扣押是扣押保安路及新生路那裡的房子，我
    各持有二分之一，當時是想說把大房子解決掉，大房子就是
    保安路那個房子（你新生路的房子除了你有持分之外，還有
    誰有持分？）我哥哥已經過世了，由我哥哥的小孩一起持有
    （這個房子後來沒有處理，你打算如何跟銀行處理車貸的事
    情？）我有跟林松青借貸，竹聯幫綽號山豬，結果後來也沒
    有下落（後來你有找阿草這些人，並提到處理車貸查封的事
    情嗎？）有是有，但是他們沒有給我消息，之後莫名其妙又
    冒出來（他們給你什麼樣的建議？）就說作假債權的建議，
    我跟他說要多少，他說不知道，我就算了，因為它沒有給我
    答案，所以我就想說算了，我也沒有打算這樣；他們是從案
    發當天之前一晚就已經把我們鬧得雞犬不寧，讓我無法休息
    ，隔天中午12點還是2 點我簽完之後才能休息，我要做什麼
    都有人陪著我，我要上廁所就叫甲○○跟我去，我開門甲○
    ○也要跟（案發那天連德賢會被打，是因為連德賢把你們的
    所有權狀拿去地下錢莊借錢嗎？）是的（權狀就押在錢莊那
    邊嗎？）是的，那是另外一回事，他們去跟錢莊嗆聲，還叫
    我不要跟錢莊來往，但是我的權狀還在錢莊那裡，怎麼可能
    不來往，至少把權狀拿回來再說等語；證人連德賢於本院97
    年度訴字第285 號被告黃俊允強盜案件中結證略以：（之前
    你與胡文雄、甲○○認識多久？）不是很久，大概兩三個月
    （是什麼情況下認識的？）朋友介紹（是在什麼地方介紹的
    ？）永和市○○路那裡，在我家介紹（是哪個朋友介紹的？
    ）王松青（是竹聯幫的嗎？）是的，綽號叫做山豬，之前王
    松青來我家作客，胡文雄他們是來我家找王松青（問當時吳
    秋萍的房子有被查封嗎？）是的（問什麼原因被查封？）我
    還沒有認識她之前，她跟台新銀行做了一個汽車貸款，我知
    道的情況下金額是借了23萬多（你們是想如何解決？）當時
    吳秋萍很緊張，我有找了朋友，也找了在新莊的公司，找他
    的時候，一開始跟我們講說可以辦貸款，用權狀抵押，款項
    下來之後，就可以還台新銀行的貸款了（後來有順利借到錢
    嗎？）沒有，後來是跟朋友借錢還掉的（你認識阿草嗎？）
    見過幾次，我知道他是阿草但不知道他叫做黃俊允（案發前
    多久認識黃俊允的？）一兩個月前（什麼原因認識黃俊允？
    ）有一個朋友叫做李國輝，他介紹黃俊允給我認識的，有一
    個李國輝找我的碰面的時候，剛好阿草在旁邊所以才認識（
    車貸的查封房子的事情，有拜託阿草來解決嗎？）我沒有，
    但吳秋萍有沒有委託他我不清楚；後來吳秋萍好像有這麼說
    ，但也不是拜託阿草，是拜託一個叫做國華的人（為什麼要
    簽本票？）簽本票是要賠他們的，因為說事情有委託他們，
    但是後來我們又委託富郁公司來解決，失信於他們，所以要
    賠償他們（你們權狀有抵押在富郁公司嗎？）我們是放在富
    郁公司，不是借錢而把權狀抵押在那裡，是因為我們打算要
    借錢，把權狀放在那邊比較方便。我們有先借到五萬元（阿
    草與國華有什麼關係？）據我所知，阿草與國華很要好（吳
    秋萍剛剛提到一個李雲法，是什麼人？）他就是國華，我也
    是後來才知道的。大概隔了兩三個月之後我才知道他叫做李
    雲法等語綦詳（見本院97年度訴字第285 號審理卷97年10月
    15 日 審理筆錄）；依諸證人吳秋萍、連德賢上開證詞，顯
    見黃俊允乃因吳秋萍前於94年間，因積欠汽車貸款致其與他
    人共有之房屋將遭銀行查封，曾向綽號國華之人及黃俊允等
    人諮詢如何解決房屋遭查封之事，黃俊允雖提議以製造假債
    權之方式解決處理查封之事，惟此提議未為吳秋萍所接受，
    吳秋萍且改以向臺北縣新莊市某公司借款之方式來償還上開
    積欠銀行之汽車貸款，並以上述共有房屋之所有權狀作為抵
    押，黃俊允因對吳秋萍、連德賢甚不諒解而有上開時地前往
    吳秋萍住處尋釁一事甚明。
(四)、茲被告雖辯稱並無與胡文雄、黃俊允等人共同強盜取財、傷
    害、妨害自由之犯意聯絡云云，然茍被告前揭所辯屬實，何
    以吳秋萍不願簽立系爭本票時，其竟容認胡文雄以拳頭打吳
    秋萍之夫即連德賢腹部，由孟懷志持連德賢住處之遙控器敲
    打連德賢頭部，黃俊允持連德賢住處之鐵棍毆打連德賢及持
    連德賢住處之菜刀敲打桌子及對吳秋萍恫稱：「簽不簽，剛
    剛我用鐵棍打，我現在用菜刀敲桌子，你知道我的意思，沒
    有什麼我不敢做的」及「不管男的、女的，我照樣打」等語
    ？其又何以復與胡文雄、黃俊允等人輪流監視控制吳秋萍、
    連德賢之自由，且於連德賢、吳秋萍自94年10月8 日凌晨迄
    當日下午1 時許，遭拘禁長達10數小時期間，連德賢並已因
    吳秋萍尚堅不簽立系爭本票因而遭毆打成傷，狀甚淒慘情況
    下，被告雖得自由行動，然其竟仍未將所親見連德賢夫婦遭
    拘禁、毆打、威嚇簽立本票等事報警處理？參核證人吳秋萍
    於偵查中具結證稱：胡文雄、阿草、小孟打我先生連德賢給
    我看，阿草拿一枝鐵棍打連德賢，胡文雄跟小孟在旁邊看，
    胡文雄說要我簽本票，小孟沒有出聲，但是他兇神惡煞的樣
    子，我不簽，小孟、胡文雄、阿草限制我的自由，我要上廁
    所，他們也要跟，我是隔天8 號下午簽的本票，他們是8 號
    凌晨一、二點打連德賢，我是阿草、小孟94年10月7 日晚上
    11點到我家後，我就被限制自由到隔天下午一點半，甲○○
    當時叫我不要想那麼多，叫我不要緊張，她一直叫我簽本票
    ，沒有恐嚇我，我先生被打之後，她一直叫我簽本票，因為
    我想要看我先生的傷勢了；是阿草、胡文雄、甲○○要求我
    簽本票，甲○○一直誘惑我，說簽本票會幫我還台新的債務
    ，這三個人是打我先生之後，要我簽本票等語（見95年度偵
    字第6317號偵查卷95年6 月20日訊問筆錄），俱見被告與胡
    文雄、黃俊允、孟懷志間，確有強盜、妨害自由、傷害之犯
    意聯絡、行為分擔灼然甚明，其辯稱與胡文雄、黃俊允等人
    並無犯意聯絡云云，容無足取。
(五)、又核諸吳秋萍於警詢中雖曾證稱：係因遭他人詐騙並簽下本
    票而來報案等語（見95年度偵字第6317號偵查卷第9 頁），
    辯護人併執此認茍告訴人指述遭強盜屬實，何以報案時稱係
    詐欺案件等語，然細譯吳秋萍於警詢中除陳稱因遭他人詐騙
    並簽下本票而來報案等語如前外，另併同時稱：童玉淳和強
    制我簽下本票的人應有熟識；綽號阿草拿出本票，脅迫要我
    簽下本票，我堅持不簽本票，然後他們一直控制我及我先生
    連德賢行動等語在卷（見95年度偵字第6317號偵查卷第11、
    13頁），顯見告訴人於警詢中即指陳強調遭強逼簽立系爭本
    票；再參核被告除於偵查中明確供認：吳秋萍係在受恐嚇下
    才簽，且伊一直勸吳秋萍不要哭等語外（見95年度偵字第63
    17號偵查卷第96至98頁），於本院97年度訴字第285 號被告
    黃俊允強盜案審理中亦供認：當時有勸吳秋萍說要簽就簽，
    不要簽就不要簽，否則拖拖拉拉，等一下連德賢又要被打了
    等情（參見本院97年度訴字第285 號被告黃俊允強盜案卷97
    年10月28日審判筆錄第6 、11頁），證人即同案被告胡文雄
    於本院97年度訴字第285 號被告黃俊允強盜案審理中復證稱
    ：黃俊允與連德賢之前講好要拿本票擋錢莊的人，後來連德
    賢縮手，因此黃俊允才打連德賢等語（參見本院97年度訴字
    第285 號被告黃俊允強盜案97年9 月16日審判筆錄第17頁）
    ，此均可徵吳秋萍、連德賢當時並不願意簽發本票（即胡文
    雄所稱之「縮手」），而係在上開僵持過程中，受迫於黃俊
    允等人之強暴、脅迫及限制行動自由等手段，方在非自願之
    情形下，簽發系爭本票，是就吳秋萍而言，吳秋萍顯係因在
    其顧忌若終未簽立系爭本票，恐連德賢又遭毆打當下，被告
    復在旁不斷以此吳秋萍上揭顧忌之事由遊說吳秋萍簽立系爭
    本票，吳秋萍無奈下始簽立本票，即吳秋萍於遭強逼簽立本
    票過程中，顯然亦同有遭被告遊說詭稱之感，自無從以吳秋
    萍於警詢中雖曾證稱：乃因遭他人詐騙並簽下本票而來報案
    等語，即認吳秋萍並非遭強逼簽立本票，併認其指述不實，
    是辯護人前揭所指，容有誤會。
(六)、又黃俊允雖曾向吳秋萍提議以製造假債權之方式解決處理吳
    秋萍房地遭查封之事，惟此提議未為吳秋萍所接受，事證業
    如前述，辯護人則執既有假債權一事，顯見吳秋萍是否因欲
    與黃俊允一併製作假債權憑證而簽立系爭本票，即吳秋萍簽
    立系爭本票之際，是否確如吳秋萍所述乃遭強逼下所簽，並
    非無疑；然核諸連德賢、吳秋萍自94年10月8 日凌晨迄當日
    下午1 時許，已遭拘禁長達10數小時，換言之，本案被告等
    人，於吳秋萍簽立系爭本票前，已在吳秋萍住處至少長達10
    餘小時，且幾乎係整夜未睡處理此事，果吳秋萍係自願簽發
    系爭本票製造假債權併委託黃俊允持之處理房地遭查封之事
    ，衡情，吳秋萍與黃俊允又豈需討論如此之久？而連德賢既
    遭被告等毆打致受有達骨折、脫臼程度之嚴重傷勢，若非遭
    被告等人剝奪行動自由不得任意外出，又豈會不立即就診？
    況依證人陳建誠於本院96年度訴字第650 號被告胡文雄強盜
    案審理中所證，其94年10月7 日當夜確曾至吳秋萍住處一趟
    ，原因係胡文雄、甲○○當天傍晚打電話通知當晚會有綽號
    叫「阿草」（即黃俊允）之人拿槍至該處找連德賢等語（參
    見該案96年8 月16日審判筆錄第4 頁），顯見在當晚之前，
    吳秋萍、連德賢即與黃俊允發生衝突，致渠等懷疑黃俊允可
    能會持槍前來滋事，且黃俊允到場後連德賢亦確實遭毆打成
    傷，則在此情形下，吳秋萍又豈有可能再委託黃俊允處理房
    地遭查封之事而自願簽發系爭本票以製造假債權；況證人吳
    秋萍、連德賢已迭次於偵審中明確證述吳秋萍乃遭強逼下方
    簽立系爭本票，是被告等人當有以前揭手法至使吳秋萍、連
    德賢不能抗拒後，強逼吳秋萍簽發系爭本票後取走，至為明
    確，辯護人前揭所辯，亦有誤會。
(七)、至辯護人雖聲請傳喚連德賢、吳秋萍，以由被告與之對質併
    證明被告無本案傷害、妨害自由、加重強盜之犯意聯絡、行
    為分擔，然證人連德賢、吳秋萍於偵查、本院審理中迭次出
    庭證述明確在卷，本院認辯護人前開調查證據請求，核無必
    要，併此敘明；綜上，本件事證明確，被告犯行堪以認定。
二、新舊法比較：
(一)、刑法第2條：
    查被告行為後，刑法第2 條第1 項業於94年2 月2 日以華總
    一義字第09400014901 號令修正公布，並自95年7 月1 日起
    施行；修正後刑法第2 條第1 項規定，已將新舊法律適用之
    「從新從輕」原則，改採「從舊從輕」原則，而此規定僅係
    規範行為後法律變更所生新舊法律比較適用之準據法，並非
    實體刑罰法律，自不生行為後法律變更之比較適用之問題，
    應逕行適用新法第2 條第1 項之規定，為「從舊從輕」之比
    較。
(二)、刑法第28條原規定：「2 人以上共同『實施』犯罪之行為者
    ，皆為共同正犯。」新法修正為：「2 人以上共同『實行』
    犯罪之行為者，皆為共同正犯。」將舊法之「實施」修正為
    「實行」。原「實施」之概念，包含陰謀、預備、著手及實
    行等階段之行為，修正後僅共同實行犯罪行為始成立共同正
    犯。是新法共同正犯之範圍已有限縮，排除陰謀犯、預備犯
    之共同正犯。新舊法就共同正犯之範圍既因此而有變動，自
    屬犯罪後法律有變更，而非僅屬純文字修正，應有新舊法比
    較適用之問題，而新法並未較有利於被告，仍應適用舊法即
    行為時法（最高法院97年度台上字第1408號判決意旨參照）
    。
(三)、修正前刑法第33條第5 款原規定：「罰金：（銀元）1 元以
    上」，依現行法規所定貨幣單位折算新臺幣條例第2 條規定
    折算為新臺幣後，上開罰金刑之最低數額即為新臺幣3 元；
    而修正後刑法第33條第5 款則規定：「罰金：新臺幣1,000
    元以上，以百元計算之」，即修正後之罰金刑最低數額，已
    提高為新臺幣1,000 元；比較新舊法之結果，修正後之規定
    ，並未較有利於被告；至被告所犯傷害罪，其法定刑中罰金
    刑數額提高標準部分，依增訂刑法施行法第1 條之1 第1 項
    、第2 項前段規定提高後之數額，與原適用罰金罰鍰提高標
    準條例第1 條前段、現行法規所定貨幣單位折算新臺幣條例
    第2 條前段等規定提高並折算為新臺幣後之數額，兩者均屬
    相同，對於被告並無何有利或不利之影響，自不生新舊法比
    較適用之問題，應依一般法律適用之原則，直接適用增訂後
    之規定，併予敘明。
(四)、刑法第51條第5 款有期徒刑定應執行刑之規定：
    修正前刑法第51條規定：「數罪併罰，分別宣告其罪之刑，
    依左列各款定其應執行者：」其中第5 款規定：「宣告多數
    有期徒刑者，於各刑中之最長期以上，各刑合併之刑期以下
    ，定其刑期。但不得逾二十年。」；修正後刑法第51條第5
    款規定：「宣告多數有期徒刑者，於各刑中之最長期以上，
    各刑合併之刑期以下，定其刑期。但不得逾三十年。」；比
    較結果，修正前刑法較有利於行為人，自應依修正前刑法第
    51條第5 款，定其應執行之刑。
三、應適用之法律、科刑審酌事由及沒收物之處理：
(一)、按刑法第321 條第1 項第3 款之攜帶兇器竊盜罪，係以行為
    人攜帶兇器竊盜為其加重條件，此所謂兇器，其種類並無限
    制，凡客觀上足對人之生命、身體、安全構成威脅，具有危
    險性之兇器均屬之，且祇須行竊時攜帶此種具有危險性之兇
    器為已足，並不以攜帶之初有行兇之意圖為必要（最高法院
    79年臺上字第5253號判例意旨足資參照）；查被告等於94年
    10月8 日持鐵棍毆打連德賢、持菜刀敲打桌面以脅迫連德賢
    、吳秋萍簽立系爭本票，其中，菜刀固屬質尖銳利之物，即
    被告等人持以毆打連德賢之鐵棍，既足以造成連德賢因而受
    有右手第五掌骨骨折合併掌腕關節脫臼之傷害，顯見該等鐵
    棍質地亦甚為堅硬，是前揭菜刀、鐵棍等物，客觀上顯足以
    脅及人之生命、身體安全，自均屬足供兇器使用之物，是核
    被告等人於持棍毆打連德賢，持菜刀敲打桌面以強暴、脅迫
    連德賢、吳秋萍，致使不能抗拒而簽立系爭本票及強取財物
    等行為，因屬為強盜犯行時，具有刑法第321 條第1 項第3
    款、第4 款之結夥3 人以上攜帶兇器之情形，應論以同法第
    330 條之加重強盜罪；至被告與胡文雄、黃俊允等人共同毆
    打連德賢成傷，此部份所為，係犯刑法第277 條第1 項之傷
    害罪。又強盜罪以強暴、脅迫等方法，致使不能抗拒為構成
    要件之一，當然含有妨害被害人自由之性質，故犯強盜罪而
    有妨害被害人之自由時，是否另論以妨害自由罪名，應就行
    為人之全部犯罪行為實施過程加以觀察，倘妨害自由行為時
    ，強盜行為尚未著手實施，可依其情形認為妨害自由、強盜
    犯罪間具有方法結果之牽連關係；若強盜犯行業已著手實施
    ，始可認為強暴、脅迫等非法方法剝奪被害人行動自由行為
    包括在強盜行為之內，而不另行成立刑法第302 條第1 項之
    剝奪他人行動自由罪（最高法院91年度臺上字第803 號判決
    要旨參照）；查本件被告等人係本於為自己不法所有之強盜
    犯意，強將被害人予以拘禁以威嚇強令吳秋萍簽立系爭本票
    ，及取走財物，是於被告等人拘禁被害人時，已可認為著手
    實行強暴、脅迫行為以使被害人屈從渠等之意志，故雖然被
    告等人將被害人拘禁於住處之行為亦妨害被害人之自由，惟
    此部分行為應認係被告等強盜犯罪之著手行為，依前開說明
    ，不另論以剝奪人之行動自由罪，而僅應論以加重強盜罪；
    至被告等於對被害人妨害自由之過程中，由黃俊允持菜刀1
    把敲打桌子同時對被害人恫稱：「簽不簽，剛剛我用鐵棍打
    ，我現在用菜刀敲桌子，你知道我的意思，沒有什麼我不敢
    做的」及「不管男的、女的，我照樣打」等語，應包括於強
    盜犯行實施中脅迫行為之同一意念之中，為其部分行為，不
    另論以刑法第305 條之恐嚇危害安全罪；被告前開所犯加重
    強盜罪、傷害罪，與胡文雄、黃俊允、孟懷志等人間，具有
    犯意聯絡、行為分擔，應依修正前刑法第28條規定論以共同
    正犯；又被告等與吳秋萍間，並無債權債務關係，竟以事實
    欄所述手法，至使吳秋萍不能抗拒而簽立系爭本票，因而取
    得得以系爭本票聲請法院裁定強制執行吳秋萍財產之財產上
    不法利益，此部份之加重強盜得利犯行與其等接續利用吳秋
    萍、連德賢不能抗拒之狀態，而強取連德賢夫婦其他如事實
    欄所述財物之加重強盜取財犯行間，同時該當強盜得利罪與
    強盜取財罪，惟犯罪評價上，上述二罪所侵害法益具有同一
    性，應包括認為一罪，並從重包括論以加重強盜得利罪一罪
    （因被告等強盜得利所取得之財產上不法利益即票面金額計
    高達4 、5 百萬元）；又被告等人以1 加重強盜犯行強取連
    德賢、甲○○財物等犯行，為想像競合犯，應依刑法第55條
    之規定，各僅從一重處斷（被告行為後，刑法第55條雖亦有
    修正，修正前刑法第55條規定：「一行為而觸犯數罪名，或
    犯一罪而其方法或其結果之行為犯他罪名者，從一重處斷」
    ；修正後第55條則規定：「一行為而觸犯數罪名者，從一重
    處斷。但不得科以較輕罪名所定最輕本刑以下之刑」。亦即
    修正後，仍保留有關想像競合犯之規定，但在科刑上有所限
    制，然此科刑之限制僅係法理之明文化，非屬法律之變更，
    自無比較新舊法之問題，此有最高法院95年度第8 次刑事庭
    會議決議五、(二)之意旨可供參照，併此敘明）；至其前開所
    犯加重強盜罪、傷害罪間，犯意個別、行為互殊，應予分論
    併罰。
(二)、爰審酌被告結夥3 人以上並持鐵棍、菜刀毆打強逼被害人簽
    立系爭本票及強取財物之手段甚為可眥，對被害人所造成心
    理危害甚大，且迄未賠償被害人財物損失，及其等拘禁被害
    人之期間非短，惟審酌被告於犯行過程中，尚非親自下手對
    被害人連德賢為傷害犯行及被告犯罪之動機、目的等一切情
    狀，就其前開所犯2 罪，分別量處如主文所示之刑；又被告
    本件犯行固均於96年4 月24日前所為，然其中所犯之加重強
    盜罪部分，經本院宣告有期徒刑7 年4 月，依中華民國九十
    六年罪犯減刑條例第3 條第1 項第15款之規定，此部份犯罪
    不得減刑；然其所犯傷害罪部分，核無中華民國96年罪犯減
    刑條例第3 條所列情形，此部份爰依該條例第2 條第1 項第
    3 款之規定，減其刑期二分之一，是茲就被告所犯傷害罪部
    分予以減刑，併與不應減刑之加重強盜罪所宣告之刑，定其
    應執行之刑，以示懲儆。
(三)、又被告等犯加重強盜罪所使用之鐵棍、菜刀非屬被告或共犯
    所有，且非違禁物，即不另為沒收之宣告，附此敘明。
據上論斷，應依刑事訴訟法第299 條第1 項前段，刑法第2 條第
1 項前段、第28條（修正前）、第330 條第1 項、第277 條第1
項、第51條第5 款（修正前），刑法施行法第1 條之1 ，中華民
國96年罪犯減刑條例第2 條第1 項第3 款、第7 條、第11條第1
項，判決如主文。
本案經檢察官郭季青到庭執行職務。
中    華    民    國    97    年    12    月    30    日
                  刑事第十七庭審判長法  官  許必奇
                                    法  官  鄧雅心
                                    法  官  陳明偉
上列正本證明與原本無異。
如不服本判決，並應於送達後十日內向本院提出上訴狀
                                    書記官  強梅芳
中    華    民    國    97    年    12    月    31    日


司法院資訊處製作；財團法人民間司法改革基金會備份。
